臺灣彰化地方法院民事判決
110年度訴字第939號
原      告  黃利顯  
訴訟代理人  莊國禧律師
複代理人    陳柏宏律師
被      告  黃永隆  

上列當事人間請求分割共有物事件，本院於民國111年10月11日
言詞辯論終結，判決如下：
    主      文
原告之訴駁回。
訴訟費用由原告負擔。 
    事實及理由
一、原告主張：
　㈠坐落彰化縣○○鎮○○段000000地號、面積2,350.54平方公尺土
    地(下稱系爭土地）為兩造共有，應有部分原告為235054分
    之46175、被告為235054分之188879。系爭土地使用分區為
    一般農業區，使用地類別為農牧用地，兩造無不分割之約定
    ，惟因無法協議分割，為此請求判決分割。
　㈡系爭土地相鄰之同段437、437-2地號（下稱437、437-2地號
    ）土地為原告所有，為增進土地利用價值，使系爭土地發揮
    最大效用，並顧及共有人全體利益，依農業發展條例第16條
    第1項規定，主張依附圖方案分割，如有價差，則鑑定補償
    。又系爭土地原係兩造及訴外人尤東和共有，尤東和起訴請
    求判決分割，經本院108年度彰簡字第266號、108年度簡上
    字第135號分割共有物事件（下稱另案）判決准予分割，並
    經彰化縣鹿港地政事務所准予登記，該案件事實與本件相同
    ，足見本件應無違反農業發展條例第16條規定之情形，而得
    判決分割等語。並聲明：請求將系爭土地分割為附圖所示編
    號A面積242.44平方公尺由原告取得（該部分需與原告所有
    同段437-2地號土地辦理連件分割合併），編號B面積199.5
    平方公尺由原告取得(該部分需與原告所有同段437地號土地
    辦理連件分割合併)，編號C面積1,908.6平方公尺由原告190
    860分之1981與被告190860分之188879保持共有取得。
二、被告答辯：系爭土地是農業用地，原告在系爭土地上蓋工廠
    ，如果原告確實農地農用，伊就沒有意見。土地上面已經有
    既有道路，原告分得後把道路留給伊，不合理，原告應該補
    償伊。原告所提方案其中6坪維持共有，以後還是有問題，
    希望一起處理，不要再維持共有等語。
三、按各共有人，除法令另有規定外，得隨時請求分割共有物。
    但因物之使用目的不能分割或契約訂有不分割之期限者，不
    在此限。民法第823條第1項定有明文。又按「每宗耕地分割
    後每人所有面積未達0.25公頃者，不得分割。但有下列情形
    之一者，不在此限：一、因購置毗鄰耕地而與其耕地合併者
    ，得為分割合併；同一所有權人之二宗以上毗鄰耕地，土地
    宗數未增加者，得為分割合併。」，農業發展條例第16條第
    1項第1款固定有明文，惟該條立法理由記載「本條例規定之
    目的原在防止耕地細分，便利農場經營管理，簡化耕地權屬
    複雜性」，且耕地分割執行要點第6點第1項規定「依本條例
    第16條第1項第1款前段規定因購置毗鄰耕地而與其耕地合併
    者，得為分割合併，係為擴大農場經營規模，因買賣、贈與
    、交換及共有物分割之原因，必須分割毗鄰耕地與其耕地合
    併。」、第7點第1項規定「依本條例第16條第1項第1款後段
    規定同一所有權人或共有人均相同之二宗以上毗鄰耕地，申
    請分割合併，係為便利農作經營之需要，申請先分割後合併
    或先合併後分割，並應連件辦理，土地宗數不得增加。」，
    故須符合為擴大農場經營規模，始得依農業發展條例第16條
    第1項第1款規定為分割合併。另「依據農業發展條例第16條
    第1項第1款規定申辦耕地合併分割者，主管機關應審查分割
    後有達到擴大農場經營規模，且無造成耕地面積細碎之情形
    。」，亦有內政部104年4月8日台內地字第1040411767號函
    釋可參。
四、查原告主張系爭土地為兩造共有，毗鄰之437、437-2地號土
    地為原告所有等事實，有原告所提土地登記謄本、地籍圖謄
    本可稽(見本院卷第11-17頁），且為被告所不爭執，應堪認
    為真實。又系爭土地、437、437-2地號土地之使用分區均為
    一般農業區，使用地類別均為農牧用地，係農業發展條例規
    定之耕地，則原告主張分割合併，自應符合前揭規定。惟原
    告並未主張其係為擴大農場經營規模，且437、437-2地號土
    地係供原告所有房屋使用，此經原告陳明（見本院卷第173
    頁），並有被告所提照片可參（見本院卷第57-69頁），尚
    不能認為原告係為擴大農場經營規模，始請求分割合併。又
    系爭土地略呈長方形，依原告所提附圖方案分割，將造成系
    爭土地畸零不整，不利使用。本件經地政機關繪製原告所提
    附圖方案，經彰化縣鹿港地政事務所111年8月5日、111年8
    月8日鹿地二字第1110004448號函復認不符農業發展條例第1
    6條第1項第1款後段規定，依同款前段規定分割，分割後之
    地形則為畸零不整，有違農業發展條例條文之制定意旨，故
    應屬不可行等語（見本院卷第125-127、129-131頁）。故原
    告請求判決分割系爭土地，與農業發展條例第16條第1項第1
    款規定不符，不應准許。至於原告主張系爭土地前經另案判
    決准予分割，並經彰化縣鹿港地政事務所准予登記乙情，固
    據其提出另案判決為證（見本院卷第147-157頁），並經本
    院調卷查明屬實。惟另案分割後與毗鄰土地合併位置係在系
    爭土地東邊，尚不致造成系爭土地地形嚴重畸零不整，與本
    件附圖方案係將系爭土地中間部分分割出去，分割後系爭土
    地之地形明顯畸零不整有別。且依另案判決記載，系爭土地
    毗鄰之434地號土地有建物，其餘土地種水稻，另案分割方
    案已儘可能維持土地地形，可擴大耕作規模等語，亦與本件
    情形不同，自不能比附援引。從而，原告請求判決分割系爭
    土地，為無理由，應予駁回。
五、本件事證已臻明確，兩造其餘攻擊防禦方法及舉證，核與判
    決結果無影響，無庸逐一論述，併此敘明。
六、訴訟費用負擔之依據：民事訴訟法第78條。　　
中　　華　　民　　國　　111 　年　　11　　月　　3 　　日
                  民事第三庭    法　官　羅秀緞
以上正本係照原本作成。
如對判決上訴，應於判決送達後20日內向本院提出上訴狀。如委
任律師提起上訴者，應一併繳納上訴審裁判費。
中　　華　　民　　國　　111 　年　　11　　月　　3 　　日
                                書記官　卓俊杰